臺灣高等法院臺南分院民事判決　九十三年度重上字第一一號　　Ｋ
　　　上　訴　人　甲○○○(即.
　　　訴訟代理人　高　原　茂　律師
　　　被　上訴人　乙　○　○
　　　訴訟代理人　吳　宏　輝　律師
右當事人間請求所有權移轉登記事件，上訴人對於中華民國九十二年十一月二十八日
臺灣嘉義地方法院九十一年度訴字第五○四號第一審判決提起上訴，本院於九十三年
四月二十七日言詞辯論終結，判決如左：
    主    文
原判決除假執行部份外廢棄。
被上訴人應將坐落嘉義市○○段○○段一六九之四號建地面積三十九平方公尺及地上
八三三建號門牌號碼嘉義市○區○○里○鄰○○街四六二之一號房屋一棟之所有權移
轉登記予上訴人，並應向第三人公務人員住宅及福利委員會清償其就上開房地於民國
八十九年三月二十九日以嘉地字第六二一號所設定新台幣壹佰伍拾萬元之抵押債務。
其餘上訴駁回。
訴訟費用由上訴人負擔十分之一、餘由被上訴人負擔。
    事    實
甲、上訴人方面：
一、聲明：求為判決：(一)原判決廢棄。(二)被上訴人應將坐落嘉義市○○段○○段一六
    九之四號建地面積三十九平方公尺及地上八三三建號門牌號碼嘉義市○區○○里
    ○鄰○○街四六二之一號房屋一棟之所有權移轉登記予上訴人，並應向第三人公
    務人員住宅及福利委員會清償其就上開房地於民國八十九年三月二十九日以嘉地
　　字第六二一號所設定新台幣（下同）壹佰伍拾萬元之抵押債務。(三)願供擔保請宣
　　告假執行。
二、陳述：除與原判決記載相同者，茲引用之外，補稱：
(一)、黃家至上訴人為止已四代單傳，故上訴人父親黃國章在逝世前交代上訴人母親務
　　必承襲祖制將祖厝含基地即原西門段壹小段一六九之二地號留給獨子即上訴人，
　　女兒則另外繼承郊區土地或給現金買屋，而上訴人父親黃國章於民國五十年四月
　　一日死亡，委辦繼承事宜之代書人卻建議上訴人母親為節稅之目的，最好將祖厝
　　及基地分別登記予三名子女，亦即長男黃俊雄即上訴人、長女黃秀燕及次女乙○
　　○等三人各持分三分之一，而不諳法令的上訴人母親當時以為名義上之登記無礙
　　獨子之單獨繼承，遂同意之，至上訴人母親之應繼分因上訴人母親本籍係日本
　　其在　先夫及公婆相繼逝世後及三名子女也相繼成家立業後便打算暫回日本陪伴
　　及照料年邁的娘家母親，此外又認為自己係公務人員日後得領退休金，因而決定
　　拋棄繼承。
(二)、民國五十三年嘉義發生一一八大地震造成當時嘉義市○○路圓環一帶火警四起，
    而位於中正路與光彩街間中央第二商場內之黃家祖厝也不幸被大火波及木造的日
    式建築自難逃被燒毀的命運，大地震火災後數年間該地區因政府實施土地重劃而
    禁建，直到六十一年政府取消禁建措施，上訴人母親決提供土地與建商合建，原
    西門段壹小段一六九之二地號　土地即因此分割為一六九之二、一六九之三、一
    六九之四及一六九之五地號等四筆。四棟房屋建築完成時，上訴人一家分得其中
    兩棟房屋，分別坐落於一六九之三地號及一六九之四地號上，而上開兩筆土地在
    名義上仍屬上訴人與兩位胞姐共有，但兩棟房屋則未辦理保存登記，五十六年左
    右，上訴人經母親安排隻身前往日本讀書，不久適逢中日斷交，六十一年當時在
    日本之台灣人均被要求歸化日本籍，上訴人母親唯恐上訴人名義所有之土地會因
    國籍問題遭到政府沒收，乃於六十二年一月十一日將上訴人兩筆土地之持分分別
    信託登記給上訴人大姊黃秀燕及二姊乙○○，一六九之三地號登記黃秀燕所有一
    六九之四地號登記乙○○所有，只不過當年尚無信託法依據，故以買賣原因登記
    無交易事實，但土地所有權狀等資料則全交由上訴人保存，以表彰上訴人事實上
    之權利，嗣因二姊乙○○即被上訴人以其急需貸款為由，向上訴人借走一六九之
    四地號之土地所有權狀，復擅自於六十五年七月十日將位於一六九之四地號上之
    系爭房屋辦理第一次所有權登記，又隨於六十五年八月五日首次將系爭房地全設
    定抵押貸款致使上訴人從此拿不回系爭房地之所有權狀。
(三)、六十八年四月十四日偕乙○○及黃秀燕二女至周弘毅代書處，要求姊妹二人各親
    筆簽下一紙切結書言明日後上訴人欲將上開二筆房地出賣或請求登記恢復上訴人
    名義時，絕不得有任何要求或刁難，切結書內容均由上訴人母親口述，經代書人
    周弘毅筆書，至此乃更確立了上訴人與被上訴人以及訴外人黃秀燕間之不動產信
    託關係。以上事實業經代書人周弘毅、上訴人大姊黃秀燕及上訴人母親黃美惠即
    和田美惠子到庭作證在卷。原審判決依憑系爭房地之登記簿謄本，房屋課稅明細
    表等認上訴人所言與各登記資料不符，故切結書內容之真實性無法證明，亦即上
    訴人未能舉證證明系爭土地及房屋為上訴人所有，並有信託契約之存在，並堅稱
    系爭西門段壹小段一六九之四地號土地係其自先父繼承原始取得，根本非上訴人
    所有，但既然謂係繼承而來，則被上訴人對於系爭土地依法應該只有三分之一的
    權利，（母親拋棄繼承）怎會如現況係全部歸其所有？
三、證據：引用原審之證據，及提出戶籍謄本、地藉圖、土地登記簿謄本各三件，並
    聲請訊問證人黃美惠。
乙、被上訴人方面：
一、聲明：求為判決：(一)上訴駁回。(二)若受不利判決願供擔保，請准宣告免為假執行
    。
二、陳述：除與原判決記載相同者，茲引用之外，補稱：
(一)、土地為被上訴人原始所取得與上訴人無涉：上訴人於理由狀稱「上訴人父親黃國
    章於民國五十年四月一日死亡，委辦繼承事宜之代書人卻建議上訴人母親，為節
    稅對目的，最好將祖厝及基地分別登記予三名子女，亦即長男黃俊雄 (即上訴人
　　）、長女黃秀燕及次女黃秀珍等三人各持分三分之一，而不諳法令的上訴人母親
　　，當時以為名義上之登記無礙獨子之單獨繼承，遂應允之；至上訴人母親因本籍
　　係日本，在夫逝後幾年擬暫回日本陪伴年邁之娘家母親，因此拋棄繼承」云云，
　　顯見被上訴人之土地乃自父親原始繼承取得，根本非上訴人所有。
(二)、建物亦為被上訴人取得：建物之所有權第一次登記，為被上訴人建物興建後前往
    辦理第一次登記，並非上訴人原始所取得而轉登記給被上訴人，上訴人之指稱其
    有建物所有權與事實不符，此有建物登記謄本可証。
(三)、不動產以登記為公示生效要件：按「不動產物權，依法律行為而取得設定、喪失
    、及變更者，非經登記，不生效力」民法第七百五十八條定有明文，又按「不動
    產物權之移轉或設定，應以書面為之」民法於第七百六十條亦有明定。本件原始
    取得之建物及土地皆由被上訴人取得，與被上訴人無涉，而被上訴人無理之請求
　　與事實不符，且其言稱母親或有偏袒其子，但偏袒亦不可超越法令。
三、證據：引用原審之證據。
      理　　 由
一、本件上訴人起訴主張坐落嘉義市○○段○○段一六九之四號建地面積三十九平方
　　公尺（以下稱系爭土地）及地上八三三建號門牌號碼為嘉義市○區○○里○○街
　　四六二之一號房屋（以下稱系爭房屋）為上訴人所有，上訴人分別於六十二年一
　　月十一日及六十五年七月十日信託登記於被上訴人名義下，惟曾言明嗣後上訴人
　　若有欲出賣或請求登記回復上訴人之名義時，被上訴人絕不得有任何要求或為難
　　，茲上訴人業於九十一年四月十八日去函向被上訴人聲明終止系爭土地及房屋之
　　信託關係，爰依終止信託後之法律關係，請求被上訴人將系爭土地及房屋之所有
　　權移轉登記予上訴人，並清償系爭土地及房屋上之抵押債務等語。
二、被上訴人則以：系爭土地及房屋並非上訴人所有，亦無信託關係存在；切結書上
　　之簽名固為伊所親簽，惟內容係事後被填寫上去，伊事先並不知情等語，資為抗
　　辯。
三、上訴人主張系爭土地於五十九年七月二十一日係為兩造及訴外人黃秀燕所共有，
    每人應有部分各為三分之一，嗣於六十二年一月十一日，以買賣關係，上訴人及
    訴外人黃秀燕將其各有系爭土地之三分之一分別移轉登記予被上訴人乙○○，及
    系爭房屋係於六十五年七月十日為第一次登記，登記所有權人為被上訴人乙○○
    ，有關系爭房屋之建物使用執照及建照並未於嘉義市政府相關單位存檔等情，有
    建築改良物登記簿、土地登記簿、房屋課稅明細表、嘉義市政府九十二年十月十
    三日府工建字第０９２００９４０８８號函文附卷為證，自堪信為真實。上訴人
　　又主張系爭土地及系爭房屋係伊信託登記於被上訴人，被上訴人則否認有信託關
　　係存在，則本件所應探討者乃系爭房地是否上訴人信託登記於被上訴人名義。
四、經查：上訴人於六十八年四月十四日偕同被上訴人乙○○及訴外人黃秀燕至周弘
    毅代書處，由被上訴人乙○○及訴外人黃秀燕姊妹二人各親筆簽下一紙切結書載
　　明日後上訴人欲將上開二筆房地出賣或請求登記回復上訴人名義時，絕不得有任
　　何要求或刁難，切結書內容均由上訴人母親口述，經代書人周弘毅筆書等情，業
　　經代書人周弘毅、證人即上訴人大姊黃秀燕及上訴人母親黃美惠即和田美惠子於
　　原審或本院到庭證述在卷。被上訴人對於切結書簽名之真正不爭執，辯稱係將空
　　白之切結書交於他人，至於是何人則不知云云，然其所辯不僅與證人周弘毅、黃
　　秀燕、黃美惠證詞不符，且衡情系爭房地既係其自先父繼承而取得，被上訴人對
　　於系爭土地依法亦應只有三分之應繼分（僅兩造母親黃美惠拋棄繼承），又豈會
　　如現況係全部歸被上訴人所有？被上訴人所辯自無可取。堪認兩造間對於系爭房
　　地有信託關係存在。茲上訴人業於九十一年四月十八日去函向被上訴人聲明終止
　　系爭土地及房屋之信託關係，有律師函一件為憑。是兩造間關於系爭房地之信託
　　關係自被上訴人於同日收受送達（原審卷掛號回執參照）時即已終止。被上訴人
　　自斯時起即負有將系爭房地回復為上訴人所有之義務。
五、綜上所述，被上訴人辯稱兩造間對於系爭房地無信託關係存在為不足採。從而，
    上訴人本於終止信託後之法律關係，請求被上訴人將坐落嘉義市○○段○○段一
    六九之四號建地面積三十九平方公尺及地上八三三建號門牌號碼嘉義市○區○○
    里○鄰○○街四六二之一號房屋一棟之所有權移轉登記予上訴人，並應向第三人
　　公務人員住宅及福利委員會清償其就上開房地於信託期間之八十九年三月二十九
　　日以嘉地字第六二一號所設定壹佰伍拾萬元之抵押債務，為有理由，應予准許。
　　然移轉所有權之登記，本質上不適為假執行之宣告，上訴人此部份之請求為無理
　　由，應予駁回。原審就移轉所有權之登記及向第三人清償抵押債務部份為上訴人
　　敗訴之判決，自有未洽。上訴人上訴意旨指摘此部份判決不當，求予廢棄改判，
　　為有理由。自應由本院予以廢棄改判如主文第二項所示。至原審駁回上訴人假執
    行之聲請並無不合。上訴人上訴指摘此部份判決不當求予廢棄為無理由，應予駁
    回。
六、據上論結，本件上訴為一部有理由，一部無理由，依民事訴訟法第四百五十條、
    第四百四十九條第一項、第七十九條，判決如主文。
中　　　華　　　民　　　國　　九十三　　年　　　五　　　月　　　十一　　日
　　　　　　　　　　　　　　　　　　臺灣高等法院臺南分院民事第五庭
~B1審判長法官　游　　明　　仁
~B2　　　法官　黃　　三　　哲
~B3　　　法官　蘇　　重　　信
右為正本係照原本作成。
如對本判決上訴，須於判決送達後廿日內向本院提出上訴狀，未表明上訴理由者，應
於上訴後廿日內，向本院提出理由書。
中　　　華　　　民　　　國　　九十三　　年　　　五　　　月　　　十一　　日
　　　　　　　　　　　　　　　　　　　　法院書記官　黃　　文　　生
